【裁判字號】    89,上訴,710
【裁判日期】    890321
【裁判案由】    殺人
【裁判全文】
臺灣高等法院刑事判決                  八十九年度上訴字第七一號
    上  訴  人  臺灣臺北地方法院檢察署檢察官
    被      告  乙○○
    指定辯護人  本院甲○
右上訴人因被告殺人案件，不服臺灣臺北地方法院八十八年度重訴字第六號，中華民
國八十八年十二月二十八日第一審判決（起訴案號：臺灣臺北地方法院檢察署八十八
年度偵字第九九一號；移送併辦案號：臺灣臺北地方法院檢察署八十八年度偵字第四
四八一號），提起上訴，本院判決如左：
    主      文
上訴駁回。
    事      實
一、乙○○係癲癇症患者，導致「器質性人格違常」，平日自由決定意思之能力即已
    較普通人之平均程度顯然減退，為精神耗弱之人，前曾於民國八十一年間因強盜
    案件，經本院判處有期徒刑一年八月，於八十三年八月二十五日執行完畢，仍不
    知悔改，於民國八十七年十二月三十一日上午十一時三十分許，行經臺北縣新店
    市○○路三十五巷十二號前，因細故與手持斧頭正在修理椅子之廖錦榮發生口角
    ，廖錦榮與其理論，並以另一手推乙○○，乙○○見狀竟以手指插入廖錦榮眼睛
    ，另一手勒住廖錦榮之脖子，使廖錦榮跌倒在地，乙○○將廖錦榮壓於地上後，
    竟基於殺人之犯意，除以手勒廖錦榮之脖子外，另撿拾廖錦榮掉落於地之前揭斧
    頭，朝廖錦榮頭部之致命部位接續砍殺，嗣鄰人熊耀鳳出面制止始停止，廖錦榮
    經鄰人張許麗香報警送醫救治，乙○○於砍殺廖錦榮之後，停留於現場，旋為警
    查獲，廖錦榮則延至同日晚間十一時二十五分，因頭顱破裂、導致顱內大量出血
    不治死亡。
二、案經臺北縣警察局新店分局報請臺灣臺北地方法院檢察署檢察官偵查起訴。
    理      由
一、訊之被告乙○○，辯稱渠因罹患癲癇症，右揭時地發生何事，已不復記憶云云。
    惟查：
    (一)被害人廖錦榮因遭人持斧頭砍殺導致頭顱破裂、顱內大量出血死亡，業經檢察
      官督同法醫相驗屬實，製有勘驗筆錄、相驗屍體證明書、驗斷書、法務部法醫
      研究所鑑定書在卷可稽，並有卷附現場照片在卷可憑。
    (二)被害人右揭傷勢查係遭被告持斧頭砍殺所造成，業據證人張許麗香、熊耀鳳、
      張高演於原審到庭證述明確（見原審八十八年五月二十四日訊問筆錄），互核
    上開證人所為證述均屬相符，且據被告於偵查中供稱確曾持斧頭敲被害人頭部
      無訛（偵九九一號卷第二六頁），並有斧頭扣案可資佐證，而被害人之死亡與
      被告持斧頭砍殺行為之間，具有相當因果關係，則該死亡結果係由被告行為所
      致乙節，至臻明確；次查，頭顱為人體重要部位，持斧頭朝該部位砍殺足以戕
      害被害人之生命，此為通常人所明知，被告復持斧頭接續砍殺被害人頭顱，造
      成頭顱破裂、顱內大量出血死亡，其行為時所具殺人意圖，亦屬灼然。
    (三)被害人於遭被告持斧頭砍殺之前固曾與之發生爭執，惟查，被害人廖錦榮並未
      持斧頭攻擊被告之事實，業據證人張許麗香於原審到庭證稱：其並未看到廖錦
      榮之前有持斧頭打被告，只有以另一手推被告，廖錦榮倒地時，斧頭掉在地上
      ，被告即撿起斧頭往廖錦榮頭部砍等語（同前筆錄），亦經證人熊耀鳳於原審
      證述無訛（同前筆錄）。又被告以手指插入被害人眼睛，並勒住被害人脖子後
      ，被害人已跌倒在地，斧頭亦掉落一旁，依當時客觀情況，被害人並無續對被
      告為加害行為，則被告仍壓住被害人，以手勒住被害人之脖子，並撿拾前揭斧
      頭，朝被害人頭部之致命部位接續砍殺，自與正當防衛之情形不符。
    (四)被告係癲癇症患者，因多年「癲癇症」之大腦皮質神經元異常放電及其他生理
      、病理現象，導致其腦部統整知覺、思考、行為控制之諸功能出現障礙，從而
      於平日未有痙攣發作時，亦持續呈現異常思考、失常行為與異常人格變化，屬
      「器質性人格違常」，其於八十七年十二月三十一日中午因細故而殺人之犯行
      ，應係其罹患「器質性人格違常」、衝動控制力低落所致。因「器質性人格違
      常」係一長期持續、未有間斷之病理現象，被告平日自由決定意思之能力即已
      較普通人之平均程度顯然減退，其於犯行當時之精神狀態已達精神耗弱之程度
      。而其對於犯行因由、經過於警訊、檢察官訊問、原審訊問時，大抵皆能切題
      應答，並無記憶缺失之現象，顯示其犯行當時並非處於痙攣發作前、發作時或
      發作後之意識混亂狀態，有臺北市立療養院八十八年十一月十日北市療成字第
      八八六０八九四六００號函所檢送之精神鑑定報告書可憑，則被告於行為時確
      屬精神耗弱之人，亦足認定。
    綜右事證，被告右揭犯罪行為，已經證明，應依法論科。
二、核被告乙○○所為，係犯刑法第二百七十一條第一項之殺人罪。查被告前曾犯有
    如事實欄所載有期徒刑之罪並經執行完畢，此有臺灣高等法院檢察署刑案紀錄簡
    覆表在卷可按，其於五年之內再犯有期徒刑以上之本罪，係屬累犯，應依刑法第
    四十七條之規定，除本刑死刑、無期徒刑依法不得加重外，就有期徒刑部分，加
    重其刑。另按被告行為時之精神狀態已達精神耗弱之程度，依刑法第十九條第二
    項之規定，死刑減為無期徒刑或十年以上有期徒刑，無期徒刑減為七年以上有期
    徒刑，就有期徒刑部分，減輕其刑，並先加後減之。
三、原審以被告右揭殺人犯罪行為事證明確，經審酌被告品行、犯罪之動機、目的、
    所受之刺激、手段兇殘、智識程度、與被害人平日之關係、犯罪致使被害人死亡
    及其犯罪之態度，且其犯罪後已由其家屬與被害人家屬達成民事和解等一切情狀
    ，並以被告經送往鑑定之結果，其長期罹患癲癇症，於行為時精神狀況已達精神
    耗弱之程度，再依右揭臺北市立療養院之精神鑑定報告書所載：被告乙○○因多
    年罹患「癲癇症」而經診斷罹患「器質性精神病」，為預防其未來再度出現類似
    之危險行為，應接受持續規則之精神評估與治療；參酌被告之病史記載其癲癇症
    痙攣發作除時間、頻率不定，以及發作後、意識尚未完全清醒時之精神混亂現象
    ，尚包括推撞祖父母、四處無目的遊蕩以致走失，並有易怒、無故或因細故毆打
    他人之情形，認有對被告施以監護之必要，援引刑法第二百七十一條第一項、第
    四十七條、第十九條第二項、第八十七條第二項、第三項規定，判處被告有期徒
    刑九年，併為於刑之執行完畢或赦免後，令入相當處所，施以監護三年之諭知，
    並以扣案之斧頭並非屬被告所有，敘明不另為沒收之諭知，經核原審判決認事用
    法暨量刑，均屬妥適。
四、檢察官雖以被告自警訊及偵審過程中，對於訊問案發情節時，大抵均能切題應答
    ，並無記憶欠缺之現象，顯示其犯罪當時並非處於痙攣發作前、發作時或發作後
    之意識混亂狀態，其意思自由或對事理之判斷能力，應屬正常，自無論以精神耗
    弱為減刑之理由，認應再將被告送請國立臺灣大學醫學院附設醫院更為鑑定，另
    為瞭解被告平日意思自由是否較常人減退，亦有函請臺灣臺北看守所調查其在押
    期間之言行舉止是否異於常人、或提訊同舍房之在押人犯，以查明被告平日生活
    狀態是否有異常之處云云，而提起上訴。惟查，本件被告早於八十五年四月十八
    日即經鑑定為中度精神障礙人，且於八十七年三月二日亦因器質性精神病在國立
    臺灣大學醫學院附設醫院應診，有殘障手冊影本及該醫院診斷證明書影本在卷可
    憑（偵九九一號卷第九、十頁），經被告於偵查中選任辯護人具狀聲請將被告送
    國立臺灣大學醫學院附設醫院為精神鑑定，檢察官則認並無送交鑑定之必要（偵
    四四八一號卷第三頁），其後於偵查中，未由檢察官將被告送請專門機構為精神
    鑑定，經原審將被告交臺北市立療養院鑑定後，認被告係因長期罹患癲癇症導致
    大腦皮質神經元異常放電及其他生理、病理現象，導致其腦部統整知覺、思考、
    行為控制之諸功能出現障礙，從而於平日未有痙攣發作時，亦持續呈現異常思考
    、失常行為與異常人格變化，屬「器質性人格違常」，並認定被告於實施犯罪行
    為時係處於精神耗弱狀態，業於所提出之鑑定報告詳予敘明，核該鑑定報告難認
    有不實及未盡之情形，檢察官徒以被告行為後應訊之客觀狀態指摘該鑑定不實，
    自屬無稽，且其另主張應向臺北看守所查詢被告生活狀況、提訊同舍房人犯，本
    院認與被告行為時精神狀態之認定無關，並無再予調查傳訊、或將被告再為精神
    鑑定之必要，本件檢察官以右揭理由而提起上訴，為無理由，應予駁回。
據上論斷，應依刑事訴訟法第三百六十八條判決如主文。
本案經檢察官吳慎志到庭執行職務
中    華    民    國      八十九      年      三      月     二十一     日
                            臺灣高等法院刑事第十七庭
                                審判長法  官  陳  正  雄
                                      法  官  許  錦  印
                                      法  官  林  勤  純
右正本證明與原本無異。
如不服本判決應於收受送達後十日內向本院提出上訴書狀，其未敘述上訴之理由者並
得於提起上訴後十日內向本院補提理由書（均須按他造當事人之人數附繕本）。
                                      書記官  賴  思  華
中    華    民    國      八十九      年      三      月     二十三     日
附錄本案論罪科刑法條全文：
刑法第二百七十一條第一項
殺人者，處死刑、無期徒刑或十年以上有徒刑。
前項之未遂犯罰之。
預備犯第一項之罪者，處二年以下有期徒刑。


司法院資訊處製作；財團法人民間司法改革基金會備份。
